【裁判字號】    90,訴,3038
【裁判日期】    920505
【裁判案由】    偽造文書等
【裁判全文】
臺灣高雄地方法院刑事判決                          九十年度訴字第三三八號
    公  訴  人  臺灣高雄地方法院檢察署檢察官
    被      告  丙○○
右列被告因偽造文書等案件，經檢察官提起公訴（九十年度偵緝字第一三二二號），
本院判決如左：
    主  文
丙○○共同意圖為自己不法之所有，以詐術使人將本人之物交付，累犯，處有期徒刑
捌月。
當單上偽造之「甲○○」指印貳枚及變造「甲○○」國民身分證上之「某男」相片壹
張，均沒收之。
    事  實
一、丙○○於民國八十五年間，因偽造文書案件，經本院判處有期徒刑四月確定，於
    八十五年五月二十八日執行完畢。詎其猶不知悔改，先於八十九年六月二十六日
    上午七時許，至高雄市○○區○○街十三號前，竊取甲○○所有車號為ＹＪ—八
    八九六號之自用小客車一輛及放置於車內之行車執照及國民身分證各一張。得手
    後，丙○○即與某姓名、年籍均不詳之成年男子（以下簡稱「某男」），共同基
    於變造特種文書之犯意聯絡，由某男提供自己之照片，以在甲○○之國民身分證
    正面換貼某男照片之方式，而變造該特種文書，足以生損害於甲○○及戶政機關
    對於國民身分證核發管理之正確性。二人復共同基於行使偽造文書及意圖為自己
    不法所有之犯意聯絡，於八十九年六月二十七日下午三時二十分許，共同駕駛上
    開車號ＹＪ—八八九六號自用小客車，前往位於高雄市三民區○○○路六四號之
    「李記當舖」，由某男向不知情之當舖負責人乙○○佯稱自己為車主甲○○，並
    出示上開竊得之行車執照及經變造之甲○○國民身分證予乙○○查核而行使之，
    丙○○則佯稱為甲○○之姪，並向乙○○表示：其因急需金錢軋票故欲典當上開
    自用小客車等語，使乙○○誤信某男為車主即甲○○本人而陷於錯誤，同意典當
    該車，某男再於乙○○書寫妥當之當單上，冒「甲○○」之身分捺指印二枚而偽
    造署押，足生損害於甲○○及乙○○，乙○○並交付新台幣（下同）四十六萬元
    予丙○○及某男。嗣經代甲○○保管車號ＹＪ—八八九六號自用小客車之潘信雄
    查覺該車遭竊，方報警處理而查知上情。
二、案經高雄市政府警察局鼓山分局報請台灣高雄地方法院檢察署檢察官偵查起訴。
    理  由
一、訊據被告丙○○固坦承有於八十九年六月二十七日下午三時許，與某男共同前往
    右揭「李記當舖」內當車等情不諱，惟矢口否認有於右揭時、地，竊取被害人甲○○所有之車號ＹＪ—八八九六號自用小客車、行車執照及國民身分證，及與某
    男共同變造被害人甲○○之國民身分證並持以行使、偽造署押及詐欺等情，辯稱
    ：我稱呼某男為「清源叔」，當天下午他開該部車來找我，要我陪他一起去當車
    ，因為我先前欠他三萬元，他說只要我陪他去就可以免除三萬元的債務，我並沒
    有和他共同變造身分證，是直到「清源叔」在當舖中拿出身分證時，才發現身分
    證上之名字為「甲○○」，而非陳清源，但是當時在當舖內不好意思揭穿他，才
    繼續配合著說他是我叔叔，我當時以為該車確實是他本人的，所以並不知道這樣
    是詐欺取財云云。經查：
  (一)車號ＹＪ—八八九六號自用小客車為被害人甲○○所有，於八十九年六月二十六
    日上午七時許，在高雄市○○區○○街十三號前，連同被害人甲○○之行車執照
    及國民身分證各一紙均遭竊，此據被害人甲○○指訴在卷，並有證人即代被害人
    甲○○保管車輛之潘信雄證述綦詳（見警卷第一至六頁），復有汽車新領牌照登
    記書影本、行車執照影本、贓物認領保管單影本及車輛車牌失竊作業查獲車輛認
    可資料各一紙在卷可按，此部份事實堪以認定。被告矢口否認其有於八十九年六
    月二十六日竊車等情，惟其於翌日即駕駛該失竊車輛前往當舖典當確為事實，被
    告雖一再辯稱該車乃係「清源叔」開來找他一起去典當的云云，然被告於偵查中
    ，即對於其所稱「清源叔」之人之年籍資料及聯絡方式均無法交代，於本院審理
    時又改供稱：「清源叔」係姓陳，為年約五十一、二歲之男子，久住於紅毛港附
    近云云，然經本院調取所有設籍於高雄市小港區及前鎮區、姓名為「陳清源」、
    「陳清原」或「陳清元」、約三十年次至四十二年次男子之口卡片供被告指認，
    均無被告所稱為「清源叔」之男子，則某男是否即名為「陳清源」，已非無疑；
    又該車於八十九年六月二十六日遭竊，被告與某男旋於翌日將該車駛往當舖典當
    ，倘真係某男單獨竊得，又何必要求被告與其共同前往當舖典當，徒增自曝竊盜
    犯行之風險？再某男既已徵得被告同意共同前去當車，倘如被告所辯稱，於其並
    不知該車為某男竊盜所得之情況下，某男何不直接要求被告代其典當該車，卻留
    下貼有自己照片之變造身分證影本供警方追查？且如被告僅係單純陪同某男共同
    前往當舖當車，豈有即可免除三萬元債務之理？是被告上開辯詞顯與常情有重大
    相悖之處；末佐以被害人甲○○該車失竊處為高雄市○○區○○街十三號，而被
    告當時居住於高雄市○○區○○街十九號之二，此為被告所自承，其與被害人乃
    係比鄰而居，被告自益有竊取該車之機會。綜上所述，足認被害人甲○○所有車
    號ＹＪ—八八九六號自用小客車、行車執照及國民身分證，應均係被告所竊取，
    而其為防止暴露竊盜犯行，方委由某男代為出面典當該車方是。
  (二)被告與某男前往「李記當舖」典當該車時，由某男出具「甲○○」之國民身分證
    供證人即當舖負責人乙○○查核，然該國民身分證正面已換貼為某男之照片，某
    男復於證人乙○○書寫妥當之當單上，以「甲○○」之身分捺指印二枚而偽造署
    押，此據證人乙○○迭於警偵訊及本院審理中證述綦詳，並有被害人甲○○經變
    造後之國民身分證影本及當單影本一紙附卷可憑，再參以被害人甲○○之國民身
    分證確有遭竊一節，足認某男出示之該張國民身分證，應係以換貼自己照片之方
    式，變造被害人甲○○上開遭竊之國民身分證而來，再於典當該車時持以行使，
    足生損害於被害人甲○○及戶政機關對於國民身分證核發管理之正確性；再某男
    於當單上以「甲○○」之身分而按捺指印，亦足生損害於被害人甲○○及乙○○
    ；是某男有行使變造國民身分證及偽造署押之行為，堪以認定。另因某男出示被
    害人甲○○經變造之國民身分證，使證人乙○○誤信其確為車主即被害人甲○○
    本人而陷於錯誤，遂同意以四十六萬元典當該車，並交付現金予某男，是某男基
    於意圖為自己不法所有之犯意，以行使變造國民身分證之詐術，使證人乙○○陷
    於錯誤而交付現金，其有詐欺取財之犯行，亦甚明確。
  (三)被告雖坦承與某男共同至上開當舖內典當該車，惟仍辯以其與某男就行使偽造國
    民身分證、偽造署押及詐欺取財部分之犯行，並無犯意之聯絡，辯稱：我沒有和
    他共同變造身分證，我是直到「清源叔」在當舖中拿出身分證時，才發現身分證
    上之名字為「甲○○」，但當時在當舖內不好意思揭穿他才繼續配合，我當時以
    為該車確實是他本人的云云。經查，被告雖辯稱：某男本來買那部車是要給他姪
    子，但因他與姪子關係不好，所以想以典當方式賣掉該車，才叫我佯稱其姪子云
    云（見本院九十一年七月十七日訊問筆錄），然倘該車確為某男所有，其因缺錢
    而欲典當該車乃屬自然，又何須請被告共同至當舖且佯稱為其姪子，甚至因此免
    除被告積欠之三萬元債務？被告上開辯詞顯與常情相悖。又查，證人乙○○於本
    院審理時證稱：當天主要是丙○○說要當車，其稱因經營漁行要錢軋票，所以拜
    託另一位冒充甲○○之人典當汽車，我在與冒充甲○○之人講話時，丙○○會插
    話，一直看手錶表示要急著軋票，所以我就去查詢車子了，後來典當所得之錢記
    得也是拿給丙○○等語明確（見本院九十一年八月二十一日訊問筆錄），足見當
    天典當該車之過程中，被告不但有參與且為其所主導，並非僅係在旁配合而已。
    綜上，被告雖未親自出示該經變造之國民身分證，亦非被告本人於該紙當單上按
    捺指印，然被害人甲○○之國民身分證乃為被告竊盜所得，已據本院認定如前，
    足見被告係於竊得該紙國民分身證後，由某男提供自己之照片，與被告共同以換
    貼照片之方式變造該紙國民身分證，隨後兩人再駕駛該車號為ＹＪ—八八九六號
    自用小客車至右開「李記當舖」，雖由某男佯稱為該車車主及出示該紙經變造之
    國民身分證，然被告亦向當舖負責人即證人乙○○表示：係因其急於用錢方拜託
    某男來當車等語，而使證人乙○○陷於錯誤而同意二人典當該車，並由某男於當
    單上按捺指印，證人乙○○再將典當該車之四十六萬元交與被告，堪認被告就行
    使變造國民身分證、偽造署押及詐欺取財等犯行，與某男均有犯意聯絡及行為分
    擔，是被告此部份之犯行，亦洵堪認定。
二、按關於品行、能力、服務或其他相類之證書、介紹書，係指除例示性規定以外，
    所有公私機關所發給有關品行、能力、服務或其他相類之證書、介紹書而言，屬
    概括性規定，是國民身分證應屬刑法第二百十二條關於身分之證明文件；又按刑
    法第二百十七條所稱之「偽造署押」，係指行為人冒用本人名義在文件上簽名或
    為民法第三條第三項所稱指印之類似簽名之行為者而言，最高法院八十年度台非
    字第二七七號判決要旨可資參照；是核被告所為，係犯刑法第二百十六條、第二
    百十二條之行使變造特種文書罪、刑法第二百十七條之偽造署押罪、刑法第三百
    二十條第一項之竊盜罪及刑法第三百三十九條第一項之詐欺取財罪；公訴人漏論
    被告犯有刑法第三百三十九條第一項之詐欺取財罪，惟此部份已涵蓋於起訴書所
    載之犯罪事實內，本院自得予以審究，附此敘明。被告與某男就行使變造特種文
    書、偽造署押及詐欺取財罪間，有犯意聯絡及行為分擔，俱為共同正犯。被告與
    某男共同變造被害人甲○○之國民身分證後復持以行使，其等偽造之低度行為為
    行使之高度行為所吸收，不另論罪。又被告所犯上開各罪間，有方法、目的之牽
    連關係，應從一重之詐欺取財罪論處。被告於八十五年間，因偽造文書案件經本
    院判處有期徒刑四月確定，於八十五年五月二十八日執行完畢，有卷附台灣高等
    法院被告全國前案紀錄表在卷可按，其受有期徒刑之執行完畢，五年以內再犯有
    期徒刑以上之罪，為累犯，依法加重其刑。爰審酌被告先竊取被害人甲○○之自
    用小客車及身分證件後，復變造國民身分證並持以行使，且將該車典當而偽造署
    押，以此詐得四十六萬元，損及被害人甲○○、乙○○之財產權及戶政機關對於
    國民身分證核發管理之正確性等一切情狀，量處如主文所示之刑，以資懲儆。末
    查當單上有某男以「甲○○」身分而按捺之指印二枚，屬於刑法第二百十七條所
    指之「署押」，業據前述，按共同正犯應對犯罪之全部事實負責，是就此部份應
    依刑法第二百十九條之規定，宣告沒收之；另被害人甲○○經變造之國民身分證
    上貼有共同正犯某男之照片，該照片為共同正犯某男所有，且為供本件變造身分
    證所用之物，就該張照片亦應為沒收之諭知。
三、另檢察官移送併辦部分之犯罪事實，乃係被告於九十一年五月間之竊盜行為，然
    本件被告犯竊盜罪之時間乃係八十九年六月二十六日，與移送併辦部分之犯罪時
    間已相距近兩年之久，顯非基於概括犯意所為，既非裁判上一罪，本院就移送併
    辦部分自不得予以審究，宜由檢察官另行偵查，附此敘明。
據上論斷，應依刑事訴訟法第二百九十九條第一項前段，刑法第二十八條、第二百十
六條、第二百十二條、第二百十七條、第三百二十條第一項、第三百三十九條第一項
、第五十五條、第四十七條、第二百十九條、第三十八條第一項第二款，罰金罰鍰提
高標準條例第一條前段，判決如主文
中      華      民      國      九十二      年     五     月     五     日
                                  臺灣高雄地方法院刑事第一庭
                                      審判長法官  林水城
                                            法官  謝雨真
                                            法官  盧怡秀
右正本證明與原本無異。
如不服本判決，應於判決送達後十日內，向本院提出上訴狀。
                                          書記官  林佳蓉
中      華      民      國      九十二      年     五     月     六     日


司法院資訊處製作；財團法人民間司法改革基金會備份。
